ACORDAO-COMPLETO-2489806

ACÓRDÃO 11000/2021 ATA 28/2021 - PRIMEIRA CÂMARA

VISTOS, relatados e discutidos estes embargos de declaração opostos pela Agência Estadual de Defesa Agropecuária do Maranhão contra o Acórdão 33/2021-TCU-Primeira Câmara;
ACORDAM os Ministros do Tribunal de Contas da União, reunidos em sessão da Primeira Câmara, ante as razões expostas pelo Relator, em: 
9.1. conhecer, com fundamento nos arts. 32, inciso II, e 34 da Lei 8.443/1992, dos embargos de declaração, para, no mérito, acolhê-los com efeitos infringentes, tornando insubsistente o Acórdão 33/2021-TCU-Primeira Câmara;
9.2. julgar regulares com ressalva as contas de Fernando Luís Mendonça Lima (CPF: XXX.555.413-XX) e da Agência Estadual de Defesa Agropecuária do Maranhão (CNPJ: 05.057.657/0001-09) , na forma do art. 16, inciso II, da Lei 8.443/1992, c/c o art. 208 do Regimento Interno do TCU, diante da falta de inventário e controle adequado dos bens adquiridos ao amparo do Convênio 10009/2011, registro Siafi 755837, em desacordo com a Cláusula Terceira, inciso II, alínea "f", do referido Termo;
9.3. encaminhar cópia desta deliberação à Superintendência Federal de Agricultura, Pecuária e Abastecimento no Estado do Maranhão, à embargante, ao Sr. Fernando Luís Mendonça Lima e à Procuradoria da República no Estado do Maranhão.

Embargos de declaração interpostos contra o Acórdão 33/2021-TCU-1ª Câmara.

Primeira Câmara

Agência Estadual de Defesa Agropecuária do Maranhão.

3. Recorrente: Agência Estadual de Defesa Agropecuária do Maranhão (05.057.657/0001-09).

13.1. Ministros presentes: Walton Alencar Rodrigues (Presidente), Benjamin Zymler, Vital do Rêgo (Relator) e Jorge Oliveira.
13.2. Ministros-Substitutos presentes: Augusto Sherman Cavalcanti e Weder de Oliveira.

VITAL DO RÊGO

Ministro Vital do Rêgo.

Cuida-se de embargos de declaração opostos pela Agência Estadual de Defesa Agropecuária do Maranhão (peça 89) , em face do Acórdão 33/2021-TCU-Primeira Câmara, que julgou suas contas irregulares e os condenou ao pagamento do débito apurado, além de ter lhes aplicado multa com fundamento no art. 57 da Lei 8.443/1992.
A embargante alega existir omissão no Acórdão 33/2021-TCU-Primeira Câmara em vista dos seguintes aspectos (peça 89) :
DOS FATOS
O processo em epigrafe advém da Tomada de Contas Especial, pelo TCU, em face do Convênio nº  10009/2011 (Siafi 755837) , que tinha por objeto "estruturar e manter o sistema unificado de atenção à saúde animal no Estado do Maranhão, para controlar, erradicar e prevenir a ocorrência de doenças dos animais". No âmbito do TCU, através da Tomada de Contas Especial, foram constatadas três irregularidades, a saber:
I) Realização de despesas em itens não permitidos ou incompatíveis com o objeto do convênio descrito como "estruturar e manter o sistema unificado de atenção à saúde animal no Estado do Maranhão, para controlar, erradicar e prevenir a ocorrência de doenças dos animais", decorrente da aquisição de 17 aparelhos (telefone, fax, impressora e scanner) , sem constar no plano de trabalho, portanto, sem autorização da concedente;
II) não comprovação da execução física de parte do convênio, consubstanciada na não apresentação física dos kits de cinco lanchas em alumínio naval, medindo 5 m de comprimento, para cinco passageiros (cada kit composto de lancha, reboque e motor de 15HP/2D movido a gasolina) , bem como na não localização de sete veículos, cinco motos, sete aparelhos de ar-condicionado e 78 itens diversos (armários, impressoras multifuncionais e laser, mesas, cadeiras em PVC e mesapara computador) ;
III) não comprovação da boa e regular aplicação de recursos federais repassados, em face da não apresentação das notas fiscais da aquisição de 02 veículos autorizados pela concedente.
Após defesa apresentada pela Embargante no tempo devido, foram acolhidos os argumentos dos itens I e III, logo, foram desfeitas as referidas irregularidades apontadas. No entanto, decidiram pela manutenção da irregularidade trazida pelo item II acima, aplicando a penalidade de ressarcimento de valores, com atualização, junto aos cofres da União. Estes os fatos mais importantes
DO MÉRITO E CABIMENTO POR OMISSÃO E OBSCURIDADE
Em seu voto, o Excelentíssimo Sr. Ministro Relator apontou que a AGED - autarquia estadual responsável pela execução do convênio com os recursos federais recebidos - não conseguiu comprovar a disponibilidade dos itens não encontrados, ainda com a alegação de que a fiscalização não se dispôs a verificar a totalidade dos locais.
Retrato de forma literal os textos da questão trazida acima, nos itens 09 a 15 do voto do Exmo Relator, verbis:
 (...) 
Pois bem, em nenhum momento o Relator citou que a AGED apresentou na sua defesa os vídeos/filmagens de todos os bens encontrados do convênio questionado, devidamente exposto nos autos nos itens 62 e 63 do processo eletrônico, juntado no dia 15/01/2020 às 17:56:58, verbis:
 (...) 
Retrato, também de forma literal, o teor da defesa na questão por amostragem nos dois itens citados na defesa em questão, verbis:
 (...) 
E assim, toda a defesa apresentada pela AGED, em suas páginas 04 a 20, retrata os itens localizados, com nota fiscal e localização na mídia juntada com respectivo tombo.
Pelo exposto, tal assunto não foi discutido e nem debatido no voto porque entendemos que não foi objeto de análise. Para corroborar com o presente embargo, o Relator, em seu item 14, é bem claro no dizer "Contudo, como já dito, a Aged não conseguiu comprovar a disponibilidade de tais itens, ainda que por outros meios, a exemplo de fotografias....". Logo, é entendido que não foi levado em consideração os vídeos anexados na defesa devidamente gravados em mídia (CDROM; item 62 e 63 do processo eletrônico) , cujo teor do voto não dá qualquer pista se os mesmos foram assistidos e/ou rechaçados, pois não expôs de forma inequívoca em sua decisão, razão pela qual foi omisso/obscuro na questão. Disponho sobre juris sobre:
Por outro lado, no firme entendimento que os vídeos NÃO foram assistidos, retrato que a defesa dispõe sobre todos os bens localizados do Convênio, incluindo todos os veículos e grande parte dos bens móveis. A questão afirmada é que a fiscalização do Ministério da Agricultura, através da Superintendência Federal do Maranhão desconsiderou a estrutura orgânica da AGED, pois "a auditoria realizada pelo Ministério da Agricultura, Pecuária e Abastecimento não levou em consideração a estrutura da autarquia, e considerou "BENS NÃO LOCALIZADOS" pelo fato de não terem sido encontrados no Município sede das Unidades Regionais, desconsiderando as cidades das Unidades Locais de Sanidade Animal e Vegetal que fazem parte da jurisdição daquela", fato este que poderá ser mais debatido em possível recurso posteriori.
Diante do exposto, pelos presentes embargos entendemos que o Excelentíssimo Ministro Relator, com todo o respeito pela fundamentação apresentada, foi omisso e obscuro na apresentação e apreciação de provas apresentadas pela Embargante, não se manifestando sobre, razão pela qual deve ser levado em consideração.
DOS PEDIDOS
Ex positis, espera e requer o Embargante que os presentes embargos de declaração sejam conhecidos e acolhidos a fim de que as provas apresentadas em vídeos sejam devidamente e amplamente apreciadas. Considerando que a questão tem o condão de influenciar toda a irregularidade do item II apontada na Tomada de Contas Especial, deve ser aplicado o disposto no §3º do art.287, sem a incidência do §1º do art. 285, ambos os dispositivos da Resolução-TCU nº 246, de 30 de novembro de 2011 (Regimento Interno) , para a total suspensão dos prazos para cumprimento do acórdão embargado.
Considerando que, de fato, não há qualquer menção aos vídeos na instrução da unidade técnica que analisou o mérito do processo, restituí os autos à Secretaria de Controle Externo de Tomada de Contas Especial (SecexTCE) para se pronunciasse acerca dessa possível omissão em nova instrução, nos termos do Despacho de peça 91.
Assim, a SecexTCE elaborou a instrução de peça 95, que contou com a anuência do corpo diretivo da unidade técnica (peças 96 e 97) , a qual transcrevo com os ajustes de forma pertinentes.
INTRODUÇÃO
Cuidam os autos de tomada de contas especial instaurada pela Superintendência Federal de Agricultura, Pecuária e Abastecimento no Estado do Maranhão, em desfavor de Fernando Luís Mendonça Lima (CPF: XXX.555.413-XX) e da Agência Estadual de Defesa Agropecuária do Maranhão (CNPJ: 05.057.657/0001-09) , em razão de não comprovação da regular aplicação dos recursos repassados por meio do Convênio 10009/2011, registro Siafi 755837, (peça 26) firmado entre o Ministério da Agricultura, Pecuária e Abastecimento (Mapa) e a Agência Estadual de Defesa Agropecuária do Maranhão (Aged-MA) , e que tinha por objeto o instrumento descrito como "estruturar e manter o sistema unificado de atenção à saúde animal no Estado do Maranhão, para controlar, erradicar e prevenir a ocorrência de doenças dos animais	".
HISTÓRICO
Em 25/5/2018, com fundamento na IN/TCU 71/2012, alterada pela IN/TCU 76/2016 e DN/TCU 155/2016, o dirigente da instituição Superintendência Federal de Agricultura, Pecuária e Abastecimento no Estado do Maranhão autorizou a instauração da tomada de contas especial (peça 25) . O processo foi registrado no sistema e-TCE com o número 1677/2018.
O Convênio 10009/2011, registro Siafi 755837, foi firmado no valor de R$ 18.139.075,05, sendo R$ 16.296.070,05 à conta do concedente e R$ 1.843.005,00 referentes à contrapartida do convenente. Teve vigência de 15/9/2011 a 31/12/2015, com prazo para apresentação da prestação de contas em 30/1/2016. Os repasses efetivos da União totalizaram R$ 5.992.809,15 (peça 29) .
A prestação de contas e complementações enviadas foram analisadas por meio do documento constante na peça 24.
O fundamento para a instauração da Tomada de Contas Especial, conforme consignado na matriz de responsabilização elaborada pelo tomador de contas, foi a constatação da seguinte irregularidade: 
A não comprovação da boa e regular das aplicações dos recursos à presente prestação de contas, decorrente na aquisição de 17 aparelhos (telefone, fax, impressora e Scanner) , sem constar no plano de trabalho, portanto, sem autorização da concedente; aquisição de 02 veículos autorizados pela concedente, sem a devida apresentação das notas fiscais, além da não apresentação física dos kits de 05 lanchas em alumínio naval, medindo 05m de comprimento, para 05 passageiros (cada kit composto de lancha, reboque e motor de 15HP/2D movido a gasolina) , bem  como a não localização de 07 veículos, 05 motos, 07 ar condicionados e 78 itens (armários, impressoras, impressoras multifuncionais e laser etc.) .
Os responsáveis arrolados na fase interna foram devidamente comunicados e, diante da ausência de justificativas suficientes para elidir a irregularidade e da não devolução dos recursos, instaurou-se a tomada de contas especial.
No relatório (peça 42) , o tomador de contas concluiu que o prejuízo importaria no valor original de R$ 952.262,06, imputando-se a responsabilidade a Fernando Luís Mendonça Lima, na condição de ordenador de despesas, e Agência Estadual de Defesa Agropecuária do Maranhão, na condição de contratado. 
Em 30/5/2019, a Controladoria-Geral da União emitiu o relatório de auditoria (peça 43) , em concordância com o relatório do tomador de contas. O certificado de auditoria e o parecer do dirigente do órgão de controle interno concluíram pela irregularidade das presentes contas (peças 44 e 45) .
	Em 19/6/2019, o ministro responsável pela área atestou haver tomado conhecimento das conclusões contidas no relatório e certificado de auditoria, bem como do parecer conclusivo do dirigente do órgão de controle interno, manifestando-se pela irregularidade das contas, e determinou o encaminhamento do processo ao Tribunal de Contas da União (peça 46) .
Na instrução inicial (peça 49) , analisando-se os documentos nos autos, concluiu-se pela necessidade de realização de citação para as irregularidades abaixo: 
1.1. Irregularidade 1: realização de despesas em itens não permitidos ou incompatíveis com o objeto do convênio descrito como "estruturar e manter o sistema unificado de atenção à saúde animal no Estado do Maranhão, para controlar, erradicar e prevenir a ocorrência de doenças dos animais", decorrente da aquisição de 17 aparelhos (telefone, fax, impressora e scanner) , sem constar no plano de trabalho, portanto, sem autorização da concedente.
1.1.1. Evidências da irregularidade: documentos técnicos presentes nas peças 28, 29, 35, 36, 37 e 38.
1.1.2. Normas infringidas: art. 37, caput, c/c o art. 70, parágrafo único, da Constituição da República Federativa do Brasil; art. 93 do Decreto-lei 200/1967; art. 66 do Decreto 93.872/1986; art. 61, parágrafo único, da LDO, Lei 12.919; Portaria 127/2008, artigo 56, §§ 1º e 5º, e artigo 63, § 1º, alínea h, item II.
1.2. Débito relacionado aos responsáveis Agencia Estadual de Defesa Agropecuária do Maranhão (CNPJ: 05.057.657/0001-09) e Fernando Luís Mendonça Lima (CPF: XXX.555.413-XX) :
	Data de ocorrência
	Valor histórico (R$) 

	30/4/2012
	6.783,00

1.2.1. Cofre credor: Tesouro Nacional.
1.2.2. Responsável: Fernando Luís Mendonça Lima (CPF: XXX.555.413-XX) .
1.2.2.1. Conduta: realizar despesas na execução do instrumento em questão em itens não permitidos ou incompatíveis com as especificações constantes do termo aprovado.
1.2.2.2. Nexo de causalidade: a utilização de recursos federais transferidos no âmbito do instrumento em questão em itens não permitidos ou incompatíveis com o termo aprovado resultou na impugnação das referidas despesas e, consequentemente, em dano ao erário.
1.2.2.3. Culpabilidade: não há excludentes de ilicitude, de culpabilidade e de punibilidade; é razoável supor que o responsável tinha consciência da ilicitude de sua conduta; era exigível conduta diversa da praticada, qual seja, aplicar os recursos federais transferidos exclusivamente em itens permitidos ou compatíveis com o respectivo termo aprovado. 
1.2.3. Responsável: Agência Estadual de Defesa Agropecuária do Maranhão (CNPJ 05.057.657/0001-09) .
1.2.3.1. Conduta: realizar despesas na execução do instrumento em questão em itens não permitidos ou incompatíveis com as especificações constantes do termo aprovado.
1.2.3.2. Nexo de causalidade: a utilização de recursos federais transferidos no âmbito do instrumento em questão em itens não permitidos ou incompatíveis com o termo aprovado resultou na impugnação das referidas despesas e, consequentemente, em dano ao erário.
1.2.3.3. Culpabilidade: não há excludentes de ilicitude, de culpabilidade e de punibilidade; é razoável supor que o administrador responsável pela pessoa jurídica tinha consciência da ilicitude de sua conduta; era exigível conduta diversa da praticada, qual seja, aplicar os recursos federais transferidos exclusivamente em itens permitidos ou compatíveis com o respectivo termo aprovado. 
Encaminhamento: citação.
1.3. Irregularidade 2: não comprovação da execução física de parte do convênio, consubstanciado na não apresentação física dos kits de 05 lanchas em alumínio naval, medindo 5m de comprimento, para 05 passageiros (cada kit composto de lancha, reboque e motor de 15HP/2D movido a gasolina) , bem como na não localização de 07 veículos, 05 motos, 07 ar-condicionados e 78 itens diversos (armários, impressoras multifuncionais e laser, mesas, cadeiras em PVC e mesa para computador) .
1.3.1. Evidências da irregularidade: documentos técnicos presentes nas peças 27, 28, 31, 34, 35, 37 e 38.
1.3.2. Normas infringidas: art. 70, parágrafo único, da Constituição Federal de 1988; art. 93 do Decreto-lei 200, de 25 de fevereiro de 1967; art. 50, §3º, da Portaria Interministerial 127/2008, e Termo do Convênio.
1.4. Débitos relacionados aos responsáveis Agência Estadual de Defesa Agropecuária do Maranhão (CNPJ: 05.057.657/0001-09) e Fernando Luís Mendonça Lima (CPF: XXX.555.413-XX) :
	Data de ocorrência
	Valor histórico (R$) 

	25/11/2011
	95.650,00

	25/11/2011
	238.471,69

	25/11/2011
	31.263,78

1.4.1. Cofre credor: Tesouro Nacional.
1.4.2. Responsável: Fernando Luís Mendonça Lima (CPF: XXX.555.413-XX) .
1.4.2.1. Conduta: não apresentar fisicamente os objetos adquiridos, de modo a provar a execução dos itens previstos no plano de trabalho e pagos com recursos do convênio.
1.4.2.2. Nexo de causalidade: a não apresentação física dos objetos, que comprovassem a execução dos itens previstos no plano de trabalho resultou na presunção de dano ao erário.
1.4.2.3. Culpabilidade: não há excludentes de ilicitude, de culpabilidade e de punibilidade; é razoável supor que o responsável tinha consciência da ilicitude de sua conduta; era exigível conduta diversa da praticada, qual seja, comprovar por meio de documentos a efetiva execução de todos os itens previstos no plano de trabalho. 
1.4.3. Responsável: Agência Estadual de Defesa Agropecuária do Maranhão (CNPJ 05.057.657/0001-09) .
1.4.3.1. Conduta: não apresentar fisicamente os objetos adquiridos, de modo a provar a execução dos itens previstos no plano de trabalho e pagos com recursos do convênio.
1.4.3.2. Nexo de causalidade: a não apresentação física dos objetos, que comprovassem a execução dos itens previstos no plano de trabalho resultou na presunção de dano ao erário.
1.4.3.3. Culpabilidade: não há excludentes de ilicitude, de culpabilidade e de punibilidade; é razoável supor que o administrador responsável pela pessoa jurídica tinha consciência da ilicitude de sua conduta; era exigível conduta diversa da praticada, qual seja, comprovar por meio de documentos a efetiva execução de todos os itens previstos no plano de trabalho. 
Encaminhamento: citação.
1.5. Irregularidade 3: não comprovação da boa e regular aplicação de recursos federais repassados no âmbito do Convênio 10009/2011, registro Siafi 755837, em face da não apresentação das notas fiscais da aquisição de 02 veículos autorizados pela concedente.
1.5.1. Evidências da irregularidade: documentos técnicos presentes nas peças 17, 18, 27, 30, 34, 35, 37 e 38.
1.5.2. Normas infringidas: art. 37, caput, c/c o art. 70, parágrafo único, da Constituição da República Federativa do Brasil, art. 93 do Decreto-lei 200/1967; art. 66, caput, 138, §§ 4º e 5º, do Decreto 93.872/1986; arts. 60 a 64 da Lei 4.320/1964; arts. 3º, § 3º, e 56 da Portaria Interministerial 127/2008.
1.6. Débito relacionado aos responsáveis Agência Estadual de Defesa Agropecuária do Maranhão (CNPJ: 05.057.657/0001-09) e Fernando Luís Mendonça Lima (CPF: XXX.555.413-XX) :
	Data de ocorrência
	Valor histórico (R$) 

	30/4/2012
	128.894,00

1.6.1. Cofre credor: Tesouro Nacional.
1.6.2. Responsável: Fernando Luís Mendonça Lima (CPF: XXX.555.413-XX) .
1.6.2.1. Conduta: não apresentar as notas ficais comprobatória de 02 veículos adquiridos com recursos do Convênio 10009/2011, registro Siafi 755837.
1.6.2.2. Nexo de causalidade: a não apresentação das notas ficais comprobatória da aquisição dos veículos impediu a comprovação da boa e regular aplicação dos recursos correspondentes, resultando em presunção de dano ao erário.
1.6.2.3. Culpabilidade: não há excludentes de ilicitude, de culpabilidade e de punibilidade; é razoável supor que o responsável tinha consciência da ilicitude de sua conduta; era exigível conduta diversa da praticada, qual seja, apresentar os documentos fiscais necessários à comprovação da regular aplicação dos recursos federais utilizados na aquisição dos veículos, conforme estabelecido nas normas aplicáveis. 
1.6.3. Responsável: Agência Estadual de Defesa Agropecuária do Maranhão (CNPJ 05.057.657/0001-09) .
1.6.3.1. Conduta: não apresentar as notas ficais comprobatória de 02 veículos adquiridos com recursos do Convênio 10009/2011, registro Siafi 755837.
1.6.3.2. Nexo de causalidade: a não apresentação das notas ficais comprobatória da aquisição dos veículos impediu a comprovação da boa e regular aplicação dos recursos correspondentes, resultando em presunção de dano ao erário.
1.6.3.3. Culpabilidade: não há excludentes de ilicitude, de culpabilidade e de punibilidade; é razoável supor que o responsável tinha consciência da ilicitude de sua conduta; era exigível conduta diversa da praticada, qual seja, apresentar os documentos fiscais necessários à comprovação da regular aplicação dos recursos federais utilizados na aquisição dos veículos, conforme estabelecido nas normas aplicáveis. 
Encaminhamento: citação.
Em cumprimento ao pronunciamento da unidade (peça 51) , foram efetuadas citações dos responsáveis, nos moldes adiante:
Fernando Luís Mendonça Lima - promovida a citação do responsável, conforme delineado adiante:
	Comunicação: Ofício 12347/2019 - Seproc (peça 54) 
Data da Expedição: 2/12/2019
Data da Ciência: 11/12/2019 (peça 65) 
Observação: Ofício enviado para o endereço do responsável, conforme pesquisa de endereço no sistema da Receita Federal.
Prorrogações de prazo:
	Documento
	Nova data limite

	Termo (peça 60) 
	16/2/2020

Fim do prazo para a defesa: 25/1/2020
	
Agência Estadual de Defesa Agropecuária do Maranhão - promovida a citação do responsável, conforme delineado adiante:
	Comunicação: Ofício 12348/2019 - Seproc (peça 55) 
Data da Expedição: 2/12/2019
Data da Ciência: 10/12/2019 (peça 64) 
Observação: Ofício enviado para o endereço do responsável, conforme pesquisa de endereço no sistema da Receita Federal.
Prorrogações de prazo:
	Documento
	Nova data limite

	Termo (peça 58) 
	25/1/2020

Fim do prazo para a defesa: 9/1/2020
	
Conforme Despacho de Conclusão das Comunicações Processuais (peça 66) , as providências inerentes às comunicações processuais foram concluídas. 
As alegações de defesa foram analisadas pela instrução de mérito datada de 25/8/2020 (peça 68) , que acatou parcialmente os argumentos apresentados, afastando os débitos relativos às irregularidades 1 e 3, mas mantendo o débito para a irregularidade 2, diante da não localização física dos bens e por não constar informação nova que alterasse tal entendimento.
Tal posicionamento contou com a anuência do dirigente da unidade técnica (peça 70) , bem como de Parecer do Ministério Público junto ao Tribunal (peça 71) , resultando na expedição do Acórdão 33/2021-TCU-Primeira Câmara, relatado pelo Ministro Vital do Rêgo, que julgou irregulares as contas do Sr. Fernando Luís Mendonça Lima (CPF XXX.555.413-XX) e da Agência Estadual de Defesa Agropecuária do Maranhão (CNPJ 05.057.657/0001-09) , imputando-lhes débito e aplicando-lhes multa.
Devidamente comunicados da decisão, a Aged-MA apresentou Embargos de Declaração (peça 89) , alegando que a análise não contemplou todas as informações trazidas nas alegações de defesa, uma vez que não houve menção aos vídeos que a Agência teria carreado aos autos como comprovação da existência dos bens, sua regularidade cadastral e sua localização física nas diversas unidades locais.
Reconhecendo razão ao pleito da Aged-MA, o Ministro Relator, Vital do Rêgo, emitiu Despacho em 24/2/2021 (peça 91) , determinando o retorno dos autos à SecexTCE, para que haja pronunciamento específico desta unidade instrutória quanto ao conteúdo dos vídeos trazidos pela defesa.
Esta instrução terá a finalidade de avaliar o conteúdo dos vídeos carreados aos autos pelas alegações de defesa da Aged-MA (peça 89) e em atendimento ao Despacho do Relator (peça 91) , de modo a formar juízo de valor sobre a adequação e suficiência das informações para comprovar a boa e regular aplicação dos recursos repassados pelo Convênio 10009/2011, registro Siafi 755837.
EXAME TÉCNICO
Este exame tem como fundamento as Normas de Auditoria do TCU, a legislação e a jurisprudência aplicadas ao caso, os documentos constantes dos autos, o histórico já apresentado e as providências a cargo dos jurisdicionados e demais envolvidos com a matéria em apreço.
Para recordar, trata-se de TCE, instaurada pelo Ministério da Agricultura, Pecuária e Abastecimento (Mapa) em desfavor de Fernando Luís Mendonça Lima e Aged-MA, em razão de não comprovação da boa regular aplicação dos recursos repassados por meio do Convênio 10009/2011, registro Siafi 755837 (peça 26) firmado entre o Mapa e a Aged-MA, cujo objeto foi "estruturar e manter o sistema unificado de atenção à saúde animal no Estado do Maranhão, para controlar, erradicar e prevenir a ocorrência de doenças dos animais.	".
Esta análise cuida especificamente da determinação contida no Despacho do Relator (peça 91) que, ao acolher os Embargos de Declaração apresentados pela Aged-MA (peça 89) , determinou e retorno dos autos à SecexTCE para nova análise específica do conteúdo dos vídeos carreados ao processo.
Para atender à demanda do Relator, foi elaborada planilha baseada na relação existente à peça 17, onde foram listados todos os bens não localizados pela visita realizada pela Superintendência Federal de Agricultura, Pecuária e Abastecimento no Maranhão em 15/12/2015 e que serviu de base para determinação do débito apurado na irregularidade 2, listada no parágrafo 11.1, desta.
Em sequência, buscou-se a localização das notas fiscais e/ou outros documentos que comprovem a aquisição dos bens, verificando-se que houve a identificação de cada nota fiscal com os dados do Convênio 10009/2011, registro Siafi 755837, e, a partir desses documentos, extraiu-se o custo unitário dos bens adquiridos e as respectivas datas de aquisição.
Adicionalmente, foram identificados e assistidos todos os vídeos incluídos como "item não digitalizável" nesta TCE, extraindo-se uma imagem que permita identificar a numeração do bem, além da identificação do item, informada na descrição do arquivo e nos depoimentos constantes de alguns dos vídeos colacionados (peça 94, p. 4-30) .
Finalmente, a planilha mencionada no parágrafo 24, desta, foi alimentada com o campo denominado "Confirmado?" e, para aqueles itens em que foi possível validar a existência física por meio dos vídeos e demais evidências existentes no processo, tal campo foi preenchido com "Sim" e foi adicionada a localização do bem e a descrição do arquivo de vídeo com a evidência.
A seguir são listados todos os itens apontados como "Não localizados", consoante Relatório de Viagem (peça 17) que foi utilizado como base para quantificar o débito inicialmente. Cada apontamento foi atualizado quanto à confirmação, ou não, da existência física do bem, com base no conteúdo dos vídeos, relembrando que a planilha completa se encontra à peça 94.
Tabela 1 - Relação de Bens Não Localizados - Após Avaliação de Vídeos
	Item
	Descrição do Item
	Custo R$
	Nota Fiscal
	 Data da Compra 
	 Localização no Processo 
	Tombo
	Confirmado?

	1.1
	Armário de aço 2 portas
	343,00 
	Danfe 100
	29/11/2011
	peça 61, p. 41
	8799
	Sim

	1.2
	Impressora multifuncional
	800,00 
	Danfe 039
	07/12/2011
	peça 61, p. 35
	8873
	Sim

	1.3
	Impressora multifuncional
	800,00 
	Danfe 039
	07/12/2011
	peça 61, p. 35
	8883
	Sim

	1.4
	Impressora LaserJet
	355,00 
	Danfe 029
	01/03/2012
	peça 63, p. 18
	10338
	Sim

	1.5
	Ar Condicionado 9000BTU
	1.400,00 
	Danfe 344
	29/03/2012
	peça 61, p. 55
	10384
	Sim

	2.1
	Armário de aço 2 portas
	343,00 
	Danfe 100
	29/11/2011
	peça 61, p. 41
	8795
	Não

	2.2
	Moto Honda 150 Bross (NXJ6772) 
	9.900,00 
	Danfe 88017
	15/12/2011
	peça 61, p. 63
	9024
	Sim

	2.3
	Fiesta Flex (NXK-7959) 
	7.845,00 
	Danfe 196206
	26/01/2012
	peça 61, p. 85
	10292
	Sim

	3.1
	Impressora multifuncional
	800,00
	Danfe 039
	07/12/2011
	peça 61, p. 35
	8853
	Sim

	3.2
	Ar Condicionado 9000BTU
	1.400,00 
	Danfe 344
	29/03/2012
	peça 61, p. 55
	10416
	Sim

	4.1
	Impressora LaserJet
	355,00 
	Danfe 029
	01/03/2012
	peça 63, p. 18
	10302
	Não

	4.2
	Ar Condicionado 9000BTU
	1.400,00 
	Danfe 344
	29/03/2012
	peça 61, p. 55
	10415
	Sim

	5.1
	Mesa de melamínio
	119,00
	Danfe 040
	15/12/2011
	peça 20, p. 14
	9940
	Sim

	5.2
	Mesa de melamínio
	119,00 
	Danfe 040
	15/12/2011
	peça 20, p. 14
	9943
	Não

	5.3
	Moto Honda 150 Bross
	9.900,00 
	Sem NF

	9099
	Sim

	5.4
	Notebook
	2.090,00 
	Danfe 038
	03/04/2012
	peça 61, p. 33
	10444
	Sim

	5.5
	Ar Condicionado 9000BTU
	1.400,00 
	Danfe 344
	29/03/2012
	peça 61, p. 55
	10432
	Sim

	5.6
	Ar Condicionado 9000BTU
	1.400,00 
	Danfe 344
	29/03/2012
	peça 61, p. 55
	10423
	Não

	6.1
	Cadeira de PVC c/ encosto
	25,99 
	Danfe 100
	29/11/2011
	peça 61, p. 41
	8652
	Não

	6.2
	Cadeira de PVC c/ encosto
	25,99 
	Danfe 100
	29/11/2011
	peça 61, p. 41
	8654
	Não

	6.3
	Cadeira de PVC c/ encosto
	25,99 
	Danfe 100
	29/11/2011
	peça 61, p. 41
	8655
	Não

	6.4
	Cadeira de PVC c/ encosto
	25,99 
	Danfe 100
	29/11/2011
	peça 61, p. 41
	8656
	Não

	6.5
	Cadeira de PVC c/ encosto
	25,99 
	Danfe 100
	29/11/2011
	peça 61, p. 41
	8680
	Não

	6.6
	Cadeira de PVC c/ encosto
	25,99 
	Danfe 100
	29/11/2011
	peça 61, p. 41
	8682
	Não

	6.7
	Cadeira de PVC c/ encosto
	25,99 
	Danfe 100
	29/11/2011
	peça 61, p. 41
	8683
	Não

	6.7
	Cadeira de PVC c/ encosto
	25,99 
	Danfe 100
	29/11/2011
	peça 61, p. 41
	8684
	Não

	6.8
	Mesa p/ Computador
	119,00 
	Danfe 040
	15/12/2011
	peça 20, p. 14
	8951
	Não

	6.9
	Mesa p/ Computador
	119,00 
	Danfe 040
	15/12/2011
	peça 20, p. 14
	8952
	Não

	6.10
	Mesa p/ Computador
	119,00 
	Danfe 040
	15/12/2011
	peça 20, p. 14
	8953
	Não

	6.11
	Impressora multifuncional
	800,00 
	Danfe 039
	07/12/2011
	peça 61, p. 35
	8892
	Não

	6.12
	Notebook
	2.090,00 
	Danfe 038
	03/04/2012
	peça 61, p. 33
	10452
	Não

	6.13
	Fiat Uno Mille Way (NXJ-8892) 
	27.800,00 
	Danfe 140005
	26/12/2011
	peça 61, p. 79
	10147
	Sim

	6.14
	Fiat Uno Mille Way (NXJ-8992) 
	27.800,00 
	Danfe 139995
	26/12/2011
	peça 61, p. 77
	10136
	Sim

	6.15
	Fiat Uno Mille Way (NXJ-2673) 
	27.800,00 
	Danfe 139980
	26/12/2011
	peça 61, p. 71
	10121
	Sim

	6.16
	Impressora LaserJet
	355,00 
	Danfe 029
	01/03/2012
	peça 63, p. 18
	10295
	Não

	6.17
	Impressora LaserJet
	355,00 
	Danfe 029
	01/03/2012
	peça 63, p. 18
	10296
	Não

	6.18
	Reboque p/ Lancha
	4.400,00 
	Danfe 211
	21/12/2011
	peça 61, p. 43
	9642
	Sim

	6.19
	Lancha p/ 5 pessoas
	14.730,00 
	Danfe 335
	19/03/2012
	peça 20, p. 12
	10358
	Sim

	6.20
	Ar Condicionado 9000BTU
	1.400,00 
	Danfe 344
	29/03/2012
	peça 61, p. 55
	10421
	Não

	6.21
	Ar Condicionado 9000BTU
	1.400,00 
	Danfe 344
	29/03/2012
	peça 61, p. 55
	10422
	Não

	7.1
	Impressora LaserJet
	355,00 
	Danfe 029
	01/03/2012
	peça 63, p. 18
	8849
	Não

	7.2
	Reboque p/ Lancha
	4.400,00 
	Danfe 212
	21/12/2011
	peça 61, p. 45
	9642
	Sim

	7.3
	Fiat Uno Mille Way (NXK-3140) 
	27.800,00 
	Danfe 140006
	26/12/2011
	peça 61, p. 81
	10131
	Sim

	7.4
	Lancha p/ 5 pessoas
	14.730,00 
	Danfe 335
	19/03/2012
	peça 20, p. 12
	10360
	Sim

	8.1
	Cadeira estofada
	45,00 
	Danfe 045
	21/12/2011
	peça 20, p. 18
	9786
	Não

	8.2
	Cadeira estofada
	45,00 
	Danfe 045
	21/12/2011
	peça 20, p. 18
	9822
	Não

	8.3
	Cadeira estofada
	45,00 
	Danfe 045
	21/12/2011
	peça 20, p. 18
	9829
	Não

	8.4
	Cadeira de PVC c/ encosto
	25,99 
	Danfe 100
	29/11/2011
	peça 61, p. 41
	8637
	Não

	8.5
	Cadeira de PVC c/ encosto
	25,99 
	Danfe 100
	29/11/2011
	peça 61, p. 41
	8638
	Não

	8.6
	Cadeira de PVC c/ encosto
	25,99 
	Danfe 100
	29/11/2011
	peça 61, p. 41
	8639
	Não

	8.7
	Cadeira de PVC c/ encosto
	25,99 
	Danfe 100
	29/11/2011
	peça 61, p. 41
	8640
	Não

	8.8
	Cadeira de PVC c/ encosto
	25,99 
	Danfe 100
	29/11/2011
	peça 61, p. 41
	8641
	Não

	8.9
	Cadeira de PVC c/ encosto
	25,99 
	Danfe 100
	29/11/2011
	peça 61, p. 41
	8642
	Não

	8.10
	Cadeira de PVC c/ encosto
	25,99 
	Danfe 100
	29/11/2011
	peça 61, p. 41
	8643
	Não

	8.11
	Arquivo de aço 2 portas
	299,00 
	Danfe 100
	29/11/2011
	peça 61, p. 41
	8768
	Não

	8.12
	Arquivo de aço 2 portas
	299,00 
	Danfe 100
	29/11/2011
	peça 61, p. 41
	8771
	Não

	8.13
	Mesa T-Secret. três gavetas
	210,00 
	Danfe 045
	21/12/2011
	peça 20, p. 18
	9963
	Não

	8.14
	Mesa T-Secret. três gavetas
	210,00 
	Danfe 045
	21/12/2011
	peça 20, p. 18
	9964
	Sim

	8.15
	Mesa T-Secret. três gavetas
	210,00 
	Danfe 045
	21/12/2011
	peça 20, p. 18
	9965
	Não

	8.16
	Mesa T-Secret. três gavetas
	210,00 
	Danfe 045
	21/12/2011
	peça 20, p. 18
	9971
	Não

	8.17
	Moto Honda 150 Bross
	9.900,00 
	Danfe 87641
	13/12/2011
	peça 61, p. 61
	9049
	Sim

	8.18
	Moto Honda 150 Bross
	9.900,00 
	Dante 88029
	15/12/2011
	peça 61, p. 65
	9648
	Não

	8.19
	Moto Honda 150 Bross
	9.900,00 
	Danfe 88904
	22/12/2011
	peça 61, p. 67
	9022
	Sim

	8.20
	Moto Honda 150 Bross
	10.266,49 
	Danfe 103064
	24/05/2012
	peça 61, p. 69
	10524
	Sim

	8.21
	Notebook
	2.090,00 
	Danfe 038
	03/04/2012
	peça 61, p. 33
	10447
	Não

	8.22
	Fiat Uno Mille Way (NXJ-6874) 
	27.800,00 
	Danfe 139990
	26/12/2011
	peça 61, p. 75
	10146
	Sim

	8.23
	Fiat Uno Mille Way (NXK-3127) 
	27.800,00 
	Danfe 139982
	26/12/2011
	peça 61, p. 73
	10123
	Sim

	8.24
	Bebedouro Comum 20 litros
	470,00 
	Danfe 246
	11/01/2012
	peça 20, p. 11
	10213
	Não

	9.1
	Cadeira estofada
	45,00 
	Danfe 045
	21/12/2011
	peça 20, p. 18
	9816
	Sim

	9.2
	Cadeira de PVC c/ encosto
	25,99 
	Danfe 100
	29/11/2011
	peça 61, p. 41
	8644
	Sim

	9.3
	Cadeira de PVC c/ encosto
	25,99 
	Danfe 100
	29/11/2011
	peça 61, p. 41
	8645
	Não

	9.4
	Cadeira de PVC c/ encosto
	25,99 
	Danfe 100
	29/11/2011
	peça 61, p. 41
	8646
	Sim

	9.5
	Cadeira de PVC c/ encosto
	25,99 
	Danfe 100
	29/11/2011
	peça 61, p. 41
	8647
	Não

	9.6
	Cadeira de PVC c/ encosto
	25,99 
	Danfe 100
	29/11/2011
	peça 61, p. 41
	8648
	Não

	9.7
	Cadeira de PVC c/ encosto
	25,99 
	Danfe 100
	29/11/2011
	peça 61, p. 41
	8649
	Não

	9.8
	Cadeira de PVC c/ encosto
	25,99 
	Danfe 100
	29/11/2011
	peça 61, p. 41
	8650
	Sim

	9.9
	Arquivo de aço 2 portas
	299,00 
	Danfe 100
	29/11/2011
	peça 61, p. 41
	8778
	Sim

	9.10
	Arquivo de aço 2 portas
	299,00 
	Danfe 100
	29/11/2011
	peça 61, p. 41
	8787
	Sim

	9.11
	Mesa T-Secret. três gavetas
	210,00 
	Danfe 045
	21/12/2011
	peça 20, p. 18
	9954
	Sim

	9.12
	Mesa p/ computador
	119,00 
	Danfe 040
	15/12/2011
	peça 20, p. 14
	8975
	Não

	9.13
	Mesa p/ computador
	119,00 
	Danfe 040
	15/12/2011
	peça 20, p. 14
	8977
	Sim

	9.14
	Mesa p/ computador
	119,00 
	Danfe 040
	15/12/2011
	peça 20, p. 14
	8995
	Sim

	9.15
	Impressora multifuncional
	800,00 
	Danfe 039
	07/12/2011
	peça 61, p. 35
	8879
	Não

	9.16
	Impressora multifuncional
	800,00 
	Danfe 039
	07/12/2011
	peça 61, p. 35
	8881
	Não

	9.17
	Impressora LaserJet
	355,00 
	Danfe 029
	01/03/2012
	peça 63, p. 18
	10334
	Sim

	9.18
	Impressora LaserJet
	355,00 
	Danfe 029
	01/03/2012
	peça 63, p. 18
	10347
	Sim

	9.19
	Impressora multifuncional
	800,00 
	Danfe 039
	07/12/2011
	peça 61, p. 35
	8914
	Sim

	9.20
	Reboque p/ Lancha
	4.400,00 
	Danfe 213
	21/12/2011
	peça 61, p. 47
	9642
	Sim

	9.21
	Lancha p/ 5 pessoas
	14.730,00 
	Danfe 335
	19/03/2012
	peça 20, p. 12
	10361
	Sim

	9.21
	Lancha p/ 5 pessoas
	14.730,00 
	Danfe 335
	19/03/2012
	peça 20, p. 12
	10362
	Sim

	10.1
	Armário de aço 2 portas
	343,00 
	Danfe 100
	29/11/2011
	peça 61, p. 41
	8806
	Sim

	10.2
	Armário de aço 2 portas
	343,00 
	Danfe 100
	29/11/2011
	peça 61, p. 41
	8819
	Sim

	10.3
	Cadeira estofada
	45,00 
	Danfe 045
	21/12/2011
	peça 20, p. 18
	9928
	Sim

	10.4
	Cadeira estofada
	45,00 
	Danfe 045
	21/12/2011
	peça 20, p. 18
	9929
	Sim

	10.5
	Cadeira estofada
	45,00 
	Danfe 045
	21/12/2011
	peça 20, p. 18
	9930
	Sim

	10.6
	Mesa de melamínio
	119,00 
	Danfe 040
	15/12/2011
	peça 20, p. 14
	9968
	Não

	10.7
	Mesa de melamínio
	119,00 
	Danfe 040
	15/12/2011
	peça 20, p. 14
	9969
	Sim

	10.8
	Mesa p/ Computador
	119,00 
	Danfe 040
	15/12/2011
	peça 20, p. 14
	8964
	Sim

	10.9
	Mesa p/ Computador
	119,00 
	Danfe 040
	15/12/2011
	peça 20, p. 14
	8965
	Sim

	10.10
	Mesa p/ Computador
	119,00
	Danfe 040
	15/12/2011
	peça 20, p. 14
	8966
	Sim

	10.11
	Impressora multifuncional
	800,00 
	Danfe 039
	07/12/2011
	peça 61, p. 35
	8865
	Não

	10.12
	Impressora multifuncional
	800,00 
	Danfe 039
	07/12/2011
	peça 61, p. 35
	8902
	Não

	10.13
	Impressora multifuncional
	800,00 
	Danfe 039
	07/12/2011
	peça 61, p. 35
	8903
	Não

	10.14
	Ford Ranger XL-13 (NXK-2515) 
	68.990,00 
	Danfe 194774
	16/01/2012
	peça 61, p. 83
	10255
	Sim

Fonte: Relatório de Viagem (peça 17) e vídeos encaminhados (itens não digitalizáveis) .
Os itens descritos na tabela acima, para os quais não houve a confirmação da existência física por meio dos vídeos carreados aos autos (itens não digitalizáveis) foram resumidos por data da compra (emissão da nota fiscal) , devendo ser consideradas as datas base para atualização monetária do débito, resultando nos seguintes valores:
	DATA DA OCORRÊNCIA
	VALOR ORIGINAL R$ 
	D/C 

	29/11/2011
	           1.434,81 
	D

	7/12/2011
	           4.800,00 
	D

	15/12/2011
	         10.614,00 
	D

	21/12/2011
	              765,00 
	D

	11/1/2012
	              470,00 
	D

	1/3/2012
	           1.420,00 
	D

	29/3/2012
	           4.200,00 
	D

	3/4/2012
	           4.180,00 
	D

Valores atualizados (com juros) até 23/6/2021: R$ 49.502,32
Limitando-se à comparação entre o conteúdo dos vídeos (itens não digitalizáveis) e a relação de bens não localizados (peça 17) , o entendimento é no sentido de que cabe a readequação no valor do débito imputado, passando-se a considerar o montante detalhado no item anterior, diante da comprovação da existência física de parte dos bens tidos como não localizados anteriormente.
No entanto, outros encaminhamentos são plausíveis, com base nas informações colacionadas até este momento processual, mormente quanto à correta quantificação do dano.
Nos termos do art. 210, § 1º, do Regimento Interno do TCU c/c art. 8º da IN TCU 71/2012, a quantificação do débito deve ser enquadrada em uma das previsões abaixo:
I - verificação, quando for possível quantificar com exatidão o real valor devido; ou
II - estimativa, quando, por meios confiáveis, apurar-se quantia que seguramente não excederia o real valor devido.
Uma análise superficial poderia dar a impressão de que o débito quantificado nos parágrafos antecedentes se enquadraria na previsão do inciso I, retro, mas um aprofundamento pode levar a interpretação diversa, e já se explica.
O resumo do Relatório de Viagem (peça 17) , utilizado como base para quantificação do débito em tela, afirma que foram realizadas visitas nas seguintes localidades: São Luis, Codó, Caxias, Presidente Dutra, Dom Pedro, Pedreiras, Bacabal, Zé Doca, Santa Inês, Viana e Pinheiro, todos municípios do estado do Maranhão.
Ocorre que nos vídeos encaminhados para confirmação da existência física de bens (itens não digitalizáveis) foram encontrados bens em diversas cidades não visitadas pela fiscalização da concedente, a saber: Peritoró, Guimarães, Bom Jardim, São Vicente Ferry, Cajari, São Bento, Santa Helena, São João Batista, Turiaçu, Cururupu e São José de Ribamar, também municípios do interior do estado do Maranhão.
Com base no confronto entre os dois parágrafos precedentes, é possível se levantar a possibilidade de que os bens ainda não localizados tenham sido encaminhados para outros municípios e não tenham sido adequadamente inventariados, levantando-se dúvida razoável sobre a adequação do débito imputado nestes autos.
Há que se reconhecer que era dever do convenente adotar todas as medidas cabíveis para catalogar e controlar a adequada distribuição e utilização dos bens, por meio de tombamento e elaboração de termos de responsabilidade pela utilização em cada unidade descentralizada, mas essa falha administrativa, por si só, não constitui prova cabal de desvio dos bens e/ou da má utilização dos recursos.
Como já afirmado no parágrafo 25, retro, os documentos fiscais foram localizados nos autos e apresentam a identificação do convênio, permitindo concluir que os bens previstos na contratação foram adquiridos e internalizados ao patrimonial da convenente, constando número de tombamento para todos os itens listados.
Cabe registrar que não é aplicável a previsão do inciso II do art. 210, § 1º, do Regimento Interno do TCU, já que se dispõe do valor exato de cada item apontado como não localizado pela fiscalização da concedente e, caso se entenda pela manutenção do débito, o valor pode ser objetivamente calculado, como já demonstrado no parágrafo 29, desta.
Por todo o exposto, o entendimento é pelo conhecimento dos Embargos de Declaração, para, no mérito, considerá-los procedentes, reformando o Acórdão 33/2021-TCU-Primeira Câmara, para afastar o débito e a multa aplicados ao Sr. Fernando Luís Mendonça Lima (CPF XXX.555.413-XX) e à Agência Estadual de Defesa Agropecuária do Maranhão (CNPJ 05.057.657/0001-09) .
CONCLUSÃO
Relembrando, 	trata-se de TCE instaurada pelo Ministério da Agricultura, Pecuária e Abastecimento (Mapa) , em desfavor de Fernando Luís Mendonça Lima e Aged-MA, em razão de não comprovação da boa e regular aplicação dos recursos repassados por meio do Convênio 10009/2011, registro Siafi 755837 (peça 26) , firmado entre o Mapa e a Aged-MA, cujo objeto foi "estruturar e manter o sistema unificado de atenção à saúde animal no Estado do Maranhão, para controlar, erradicar e prevenir a ocorrência de doenças dos animais	".
Pela análise contida no campo Exame Técnico, em atendimento a Despacho do Relator (peça 91) , referente a Embargos de Declaração (peça 89) , evidenciou-se que novos elementos constantes de vídeos carreados aos autos (itens não digitalizáveis) demonstram 	a existência física de diversos bens apontados como inexistentes pela fiscalização da concedente e que fizeram parte do débito imputado pelo Tribunal.
Também foram colacionadas evidências de que houve falhas na fiscalização da concedente, ao não visitar todas as localidades onde os itens adquiridos estariam em uso, restando dúvidas sobre a consistência do débito porventura subsistente, após cotejamento dos vídeos encaminhados.
Por todo o exposto, o entendimento é pelo conhecimento dos Embargos de Declaração, para, no mérito, considerá-los procedentes, reformando o Acórdão 33/2021-TCU-Primeira Câmara, para afastar o débito e a multa imputados ao Sr. Fernando Luís Mendonça Lima (CPF XXX.555.413-XX) e à Agência Estadual de Defesa Agropecuária do Maranhão (CNPJ 05.057.657/0001-09) .
PROPOSTA DE ENCAMINHAMENTO
Diante do exposto, submetemos os autos à consideração superior, propondo ao Tribunal:
conhecer dos Embargos de Declaração impetrados pela Agência Estadual de Defesa Agropecuária do Maranhão - AGED/MA (peça 89) para, no mérito, considerá-los procedentes, na forma dos arts. 32, inciso II e 34 da Lei 8443/1992 c/c arts. 277, inciso III e 287 do Regimento Interno do TCU;
reformar o teor do Acórdão 33/2021-TCU-Primeira Câmara, deixando de imputar o débito e aplicar multa a Fernando Luís Mendonça Lima (CPF: XXX.555.413-XX) e à Agência Estadual de Defesa Agropecuária do Maranhão (CNPJ: 05.057.657/0001-09) , passando a julgar suas contas regulares com ressalva, na forma do art. 16, inciso II, da Lei 8443/1992 c/c art. 208 do Regimento Interno do TCU, diante da falta de inventário e controle adequado dos bens adquiridos ao amparo do Convênio 10009/2011, registro Siafi 755837, em desacordo com a Cláusula Terceira, inciso II, alínea "f", do referido Termo;
enviar cópia do Acórdão que vier a ser proferido à Superintendência Federal de Agricultura, Pecuária e Abastecimento no Estado do Maranhão, à Procuradoria da República no mesmo estado e aos responsáveis, para ciência;
informar à Procuradoria da República no Estado de Maranhão, à Superintendência Federal de Agricultura, Pecuária e Abastecimento no Estado do Maranhão e aos responsáveis que a presente deliberação, acompanhada do Relatório e do Voto que a fundamenta, está disponível para a consulta no endereço www.tcu.gov.br/acordaos, além de esclarecer que, caso requerido, o TCU poderá fornecer sem custos as correspondentes cópias, de forma impressa; e
informar à Procuradoria da República no Estado de Maranhão que, nos termos do parágrafo único do art. 62 da Resolução TCU 259/2014, os procuradores e membros do Ministério Público credenciados nesta Corte podem acessar os presentes autos de forma eletrônica e automática, ressalvados apenas os casos de eventuais peças classificadas como sigilosas, as quais requerem solicitação formal.
É o relatório.

Giuliano Araújo da Silva (OAB/MA 8.332) e outros.

Não atuou.

EMBARGOS DE DECLARAÇÃO EM TOMADA DE CONTAS ESPECIAL. ALEGAÇÃO DO VÍCIO DE OMISSÃO. CONHECIMENTO. ACOLHIMENTO. EFEITOS INFRINGENTES. AFASTAMENTO DO DÉBITO E DA MULTA. CONTAS REGULARES COM RESSALVA. CIÊNCIA.

TOMADA DE CONTAS ESPECIAL (TCE)

Secretaria de Controle Externo de Tomada de Contas Especial (SecexTCE).

Em exame, embargos de declaração opostos pela Agência Estadual de Defesa Agropecuária do Maranhão (peça 89) em face do Acórdão 33/2021-TCU-Primeira Câmara (peça 73) , verbis:
9.1. julgar irregulares as contas de Fernando Luís Mendonça Lima (CPF 206.555.413-49) e da Agência Estadual de Defesa Agropecuária do Maranhão (CNPJ 05.057.657/0001-09) , (...) ; 
9.2. condenar os responsáveis identificados no subitem anterior, em solidariedade, (...) , ao pagamento das quantias a seguir especificadas, (...) :
	DATA DA OCORRÊNCIA
	VALOR ORIGINAL (R$) 

	25/11/2011
	95.650,00

	25/11/2011
	238.471,69

	25/11/2011
	31.263,78

9.3. aplicar ao Sr. Fernando Luís Mendonça Lima (CPF 206.555.413-49) e Agência Estadual de Defesa Agropecuária do Maranhão (CNPJ 05.057.657/0001-09) , individualmente, a multa prevista no art. 57 da Lei 8.443/1992 c/c o art. 267 do Regimento Interno, no valor de R$ 20.000,00, (...) ;
2. A condenação em débito e a aplicação de multa se deram em razão da ausência de comprovação da execução física de parte do Convênio 10009/2011 (Siafi 755837) , que tinha por objeto "estruturar e manter o sistema unificado de atenção à saúde animal no Estado do Maranhão, para controlar, erradicar e prevenir a ocorrência de doenças dos animais", firmado entre a Superintendência Federal de Agricultura, Pecuária e Abastecimento no Estado do Maranhão e a Agência Estadual de Defesa Agropecuária do Maranhão.
3. Conforme a decisão ora embargada, o prejuízo ao erário ocorreu por não terem sido localizados, fisicamente, diversos equipamentos adquiridos com recursos do ajuste (cinco lanchas, sete veículos, cinco motos, sete aparelhos de ar-condicionado e itens diversos - armários,  impressoras multifuncionais e laser etc.) .
4. Na presente fase, a Agência Estadual de Defesa Agropecuária do Maranhão (Aged/MA) argumenta, conforme relatório precedente a este voto, que não foi considerado, na análise de suas alegações de defesa, o conteúdo dos vídeos/filmagens que comprovam a existência de bens tidos como não encontrados pela Superintendência Federal de Agricultura, Pecuária e Abastecimento no Maranhão, em visita realizada na data de 15/12/2015, e que fundamentou o débito apurado (peça 17) , quais sejam:
kits de cinco lanchas em alumínio naval, medindo 5 m de comprimento, para cinco passageiros (cada kit composto de lancha, reboque e motor de 15HP/2D movido a gasolina) , bem como na não localização de sete veículos, cinco motos, sete aparelhos de ar-condicionado e 78 itens diversos (armários, impressoras multifuncionais e laser, mesas, cadeiras em PVC e mesa para computador) 
5. Considerando que, de fato, não houve qualquer menção aos vídeos na instrução da unidade técnica que analisou o mérito do processo na fase anterior, restituí os autos à Secretaria de Controle Externo de Tomada de Contas Especial (SecexTCE) para que se pronunciasse acerca dessa possível omissão em nova instrução, nos termos do Despacho de peça 91.
6. A SecexTCE, com base no conteúdo dos vídeos (peças 62 e 63, itens não digitalizáveis) e nos documentos fiscais acostados aos autos, concluiu por: (i) conhecer dos embargos de declaração para, no mérito, considerá-los procedentes; e (ii) reformar o teor do Acórdão 33/2021-TCU-Primeira Câmara, a fim de afastar o débito e a multa a Fernando Luís Mendonça Lima e à Agência Estadual de Defesa Agropecuária do Maranhão, passando a julgar suas contas regulares com ressalva, diante da falta de inventário e controle adequado dos bens adquiridos no âmbito do Convênio 10009/2011, registro Siafi 755837, em desacordo com a Cláusula Terceira, inciso II, alínea "f", do referido Termo.
7. Feita essa introdução, passo a decidir.
8. Os presentes embargos devem ser conhecidos, ante o preenchimento dos requisitos gerais de admissibilidade e a invocação da existência de omissão.
9. No tocante ao mérito, manifesto minha concordância completa com a proposta formulada pela SecexTCE, razão pela qual incorporo em minhas razões de decidir os argumentos expendidos no parecer transcrito no relatório que precede este voto, sem prejuízo de tecer algumas considerações.
10. Reconhecida a omissão suscitada, a unidade técnica procedeu ao cotejamento das informações constantes das notas ficais acostadas aos autos com os vídeos/filmagens enviados pela Aged/MA, a fim de verificar a existência física de 104 bens, inicialmente não localizados. O resultado desse procedimento, cujos termos reproduzo a seguir por ser elucidativo, está representado na "Tabela 1" transcrita no item 28 do relatório precedente a este voto. 
24. Para atender à demanda do Relator, foi elaborada planilha baseada na relação existente à peça 17, onde foram listados todos os bens não localizados pela visita realizada pela Superintendência Federal de Agricultura, Pecuária e Abastecimento no Maranhão em 15/12/2015 e que serviu de base para determinação do débito apurado (...) .
25. Em sequência, buscou-se a localização das notas fiscais e/ou outros documentos que comprovem a aquisição dos bens, (..) , e, a partir desses documentos, extraiu-se o custo unitário dos bens adquiridos e as respectivas datas de aquisição.
26. Adicionalmente, foram identificados e assistidos todos os vídeos incluídos como "item não digitalizável" nesta TCE, extraindo-se uma imagem que permita identificar a numeração do bem, além da identificação do item, (...) (peça 94, p. 4-30) .
27. Finalmente, a planilha (...) foi alimentada com o campo denominado "Confirmado?" e, para aqueles itens em que foi possível validar a existência física por meio dos vídeos e demais evidências existentes no processo, tal campo foi preenchido com "Sim" e foi adicionada a localização do bem e a descrição do arquivo de vídeo com a evidência.
28. (...) . Cada apontamento foi atualizado quanto à confirmação, ou não, da existência física do bem, com base no conteúdo dos vídeos, relembrando que a planilha completa se encontra à peça 94. [reproduzida no item 28 do relatório precedente]
11. Importante ressaltar que o resumo do Relatório de Viagem (peça 17) , utilizado como base para quantificação do débito em tela, afirma que foram realizadas visitas nas seguintes localidades: São Luís, Codó, Caxias, Presidente Dutra, Dom Pedro, Pedreiras, Bacabal, Zé Doca, Santa Inês, Viana e Pinheiro, todos municípios do estado do Maranhão.
12. A unidade instrutiva constatou, mediante os vídeos encaminhados pela Agência Estadual, a existência de 53 materiais e equipamentos em diversas cidades não visitadas pela fiscalização do concedente, quais sejam: Peritoró, Guimarães, Bom Jardim, São Vicente Ferry, Cajari, São Bento, Santa Helena, São João Batista, Turiaçu, Cururupu e São José de Ribamar. 
13. Conquanto, de outra sorte, não tenha logrado êxito em confirmar a existência física de outros 51 bens (cuja soma monta em R$ 27.883,81) , a SecexTCE aduz que "é possível se levantar a possibilidade de que os bens ainda não localizados tenham sido encaminhados para outros municípios e não tenham sido adequadamente inventariados, levantando-se dúvida razoável sobre a adequação do débito imputado nestes autos".
14. Assiste razão à unidade instrutora. Pelos contornos do caso concreto aqui enfrentado, não há garantias de que a manutenção do débito no montante mencionado (que, aliás, é de baixa materialidade) não exceda o valor real devido, o que contrariaria o art. 210, §1º, inciso II, do Regimento Interno do TCU.
15. Repise-se ainda que os documentos fiscais foram localizados nos autos e apresentam a identificação do convênio, permitindo concluir que os bens previstos na contratação foram devidamente adquiridos e internalizados ao patrimonial da convenente, constando número de tombamento para todos os itens listados.
16. Cabe, assim, acolher os presentes embargos de declaração, com efeitos infringentes, para, corrigida a omissão suscitada, se afastar a condenação em débito promovida pelo Acórdão 33/2021-TCU-Primeira Câmara, passando-se ao julgamento pela regularidade com ressalva das contas dos responsáveis, justificada pela falta de inventário e controle adequado dos bens adquiridos no âmbito do convênio, em desacordo com os termos avençados. 
17. Tendo em vista as circunstâncias objetivas ora tratadas, o recurso apresentado pela Agência Estadual de Defesa Agropecuária do Maranhão deve aproveitar ao responsável Fernando Luís Mendonça Lima, conforme art. 281 do Regimento Interno desta Casa.
Ante o exposto, voto para que seja acolhida a minuta de acórdão que ora trago à apreciação deste Colegiado.
TCU, Sala das Sessões, em 10 de agosto de 2021.
Ministro VITAL DO RÊGO 
Relator